臺灣板橋地方法院民事判決　　　　　　　　 95年度訴字第2號
原　　　告　乙○○
被　　　告　甲○○
訴訟代理人　林慈發律師
上列當事人間清償債務事件，經本院於民國96年4 月10日言詞辯
論終結，判決如下：
    主  文
被告應給付原告新台幣參拾萬元及自民國八十九年十二月三十日
起算至清償日止，按週年利率百分之二十計算之利息。
被告應給付原告新台幣壹拾伍萬元，及自民國八十九年十二月三
十日起算至清償日止，按週年利率百分之五計算之利息
被告應給付原告新台幣壹拾伍萬元及自民國九十五年一月十二日
起算至清償日止，按週年利率百分之五計算之利息。
原告其餘之訴駁回。
訴訟費用由被告負擔。
本判決第一項於原告以新臺幣壹拾萬元為被告供擔保後，得假執
行。但被告如於假執行程序實施前，以新臺幣參拾萬元為原告預
供擔保，得免為假執行。
本判決第二項於原告以新臺幣伍萬元為被告供擔保後，得假執行
。但被告如於假執行程序實施前，以新臺幣壹拾伍萬元為原告預
供擔保，得免為假執行。
本判決第三項於原告以新臺幣伍萬元為被告供擔保後，得假執行
。但被告如於假執行程序實施前，以新臺幣壹拾伍萬元為原告預
供擔保，得免為假執行。
原告其餘假執行之聲請駁回。
  事實及理由
壹、程序方面：
    本件被告經合法通知，未於最後一次言詞辯論期日到場，而
    核無民事訴訟法第386 條所列各款情形，爰准依原告之聲請
    ，由其一造辯論而為判決。
貳、實體方面：
一、原告主張：緣原告與被告本係夫妻關係，現已離婚。被告前
    於民國80年4 月27日向原告借款新台幣（下同）30萬元，約
    定月息2 分即每萬元月息200 元，借期2 月，有其出具之借
    據可稽，詎屆期被告設詞推拖迄未清償，關於利息部分原告
    願意按法定最高利息即年息20％計算。另被告於80年10月28
    日又向原告借款15萬元，簽具有本票可稽，本票金額誤寫為
    15元，惟真意為15萬元，有阿拉伯數字填明為150,000 元，
    被告應自票載到期日即80年11月30日起負法定遲延利息。本
    件借據及本票簽名為被告所簽，可作筆跡鑑定。又原告於94
    年12月30日向鈞院聲請假扣押裁定，於民事起訴狀已明白表
    示標的金額及約定利息，原告深怕被告脫產，故再追加遺漏
    的約定利息，計算方式為：1.30萬元借據利息部分：300,
    000 ×20/100＝60,000元（每年），60,000×5 ＝300,000
    元。2.15萬元本票，利息部分：150,000 ×6 /100 ＝9,000
    元（每年），9,000 ×5 ＝135,000 元。而原告就交付被告
    金錢之事實，有證人為證。再者，被告於國泰人壽保險股份
    有限公司投保有20年期人壽保險15萬元，其受益人為原告，
    期滿受益人可領回保險金。被告同意不得更改受益人，如有
    違約願負違約賠償責任。詎被告以拒繳保險費讓該壽險契約
    失效，被告顯已違約。該壽險契約為離婚後而非離婚前所作
    之契約，當時被告在上海分公司，身為電子公司股東，會無
    能力負擔月繳975 元之保費？實不合常理，況保費不繳時，
    未何沒通知受益人即原告？且壽險契約可由第三人代為繳納
    ，使契約繼續維持，原告要的是期滿領回15萬元，被告明顯
    違約，原告自得請求被告給付人壽保險15萬元及其法定遲延
    利息。上開請求均在時效範圍內，並聲明：(一)、被告應給付
    原告30萬元及自80年6 月27日起至清償日止按年息20％計算
    之利息。(二)、被告應給付原告15萬元及自80年11月30日起至
    清償日止按年息6 ％計算之利息。(三)、被告應給付原告15萬
    元及自起訴狀繕本送達之翌日起至清償日止按年息5 ％計算
    之利息。
二、被告則以：
(一)、縱謂本件本票及借據為被告所簽發，本件有無借貸關係存在
    ，即原告有無分別交付借款合計45萬元於被告。按原告於94
    年12月30日向鈞院聲請假扣押裁定，於聲請內容記載被告先
    後向原告借60萬元，但於本件起訴內容則以請求返還借款45
    萬元，前後說詞並不相同，顯然被告並未向原告借款自明。
    況查原告主張系爭借據及本票係因借款所簽發。按金錢借貸
    契約為要物契約，因借用物之交付而生效力，原告仍應就交
    付借款之事實負舉證責任，民法第474 條定有明文，準此，
    原告仍有就交付被告金錢之事實負舉證責任，否則原告自不
    得主張本件借貸債權。
(二)、被告是否應給付本件人壽保險金於原告：查原被告離婚時，
    雙方固約定甲方為被保險人之國泰人壽萬壽險之受益人為女
    方即原告，於投保期間不得隨意更改，後因被告經濟考量不
    再投保，該保險單因此終止，但自始自終並未違約變更受益
    人，是被告並未違約自明。準此，被告終止自己投保之保險
    契約，依情依理依法均無不可，原告以此為由認為被告應給
    付人壽保險金額於渠，實無理由自明。
(三)、末查本件借據、本票、保險金及利息請求權均罹於消滅時效
    而消滅，原告自不得再向被告請求自明。聲明：原告之訴駁
    回、訴訟費用由原告負擔。
三、本院之判斷：
(一)、兩造對於渠等原係夫妻關係，現已離婚之事實，均不爭執。
    原告主張被告前於80年間，向原告借款二次，金額分別為30
    萬元及15萬元，迄今尚未清償；又兩造曾約定被告投保之人
    壽保險，其受益人為原告，被告不得擅自更改，詎料被告竟
    無故拒繳保費使保險契約失效，被告顯已違約。被告則否認
    曾向原告借款，又否認有違反不得更改受益人之約定，並以
    前開情詞置辯。故本件應審究者，厥為：兩造間是否有借貸
    契約存在，而被告迄今尚未清償？被告是否有違反與原告之
    間就保險契約所為之約定？茲分別論述如下。
(二)、關於兩造間是否有借貸關係，而被告迄今尚未清償部分：
１、按稱消費借貸者，謂當事人一方移轉金錢或其他代替物之所
    有權予他方，而約定他方以種類、品質、數量相同之物返還
    之契約，民法第474 條第一項定有明文。再按當事人主張有
    利於己之事實者，就其事實有舉證之責任。又請求履行債務
    之訴，除被告自認原告主張之債權發生原因之事實外，應先
    由原告就其主張之事實，負舉證責任，必須證明其為真實後
    ，被告於其抗辨事實，始應負證明之責。本件原告主張兩造
    有借貸關係，請求被告返還借款，則應就借貸契約之成立及
    金錢交付之事實負舉證之責。
２、原告主張被告向伊借款，並提出借據及本票各1 紙為證。被
    告則否認曾簽立上開借據及本票。經查，本院依原告之聲請
    ，將上開借據及本票送請法務部調查局為筆跡鑑定，經該局
    以照相放大、特徵分析、歸納比對之方法為鑑定後，認為上
    開借據及本票之筆跡與被告在本院當庭書寫及被告平日書寫
    字跡筆畫特徵相同，足見上開借據及本票確實為被告所簽名
    無訛，此一事實，足堪認定。
３、再查，證人丙○○於95年12月13日到庭具結證稱：「（問：
    在80年左右的時候是否曾經陪同原告去領錢？）大約是80年
    勞動節之前，原告二天前打電話給我，說他一個女人家要去
    郵局領錢比較危險，希望當天下午二點半陪同她一起去領錢
    。」、「（問：當天領錢情況如何？）當天大約二點四十分
    左右，我陪同原告進去郵局，領出千元大鈔三疊，共計三十
    萬元。」、「（問：領出來之後做何用？）原告說她要借給
    王先生，是哪壹個王先生我並不知道。領完錢之後，大概三
    點十分左右，在台貿九村巷門口，有壹個男生大約165 公分
    ，留著西裝頭，長像有點像黃西田眼睛很大，那位先生從夾
    克拿出借據交給原告，原告看完借據之後，就把錢交給那位
    先生，那位先生還有說下次他會把本金跟利息還給原告，然
    後原告當場就把那張借據給我看，我有看到借據上面寫借三
    十萬元，立借據人是甲○○。」、「（提示原證一，問：這
    張借據是否就是你當時所看到的借據？）是的。」、「（問
    ：除了這次之外，是否還有陪同原告再去領過錢？）在同一
    年大約半年後，在光復節之後，我有陪同原告領取15萬元，
    那次領錢時間地點都跟前次一樣，但是第二次被告是拿出本
    票來向原告借錢，而且被告有說他會連上次借的一起還清，
    本票王先生拿出來的時候沒有看，但是王先生走了之後我有
    看一下。」、「（提示原證二，問：是否就是這張本票？）
    確實是這張本票，日期時間都是對的。」「（問：交付完錢
    之後你們如何離開？）我們三人各自騎著一輛摩托車各自離
    開。」等語，核與原告所陳述之借款交付過程大致相符，且
    證人依法具結後，如為不實之證詞，將受刑事偽證罪之追訴
    ，證人既已依法具結，自應為真實之證言。從證人上開證詞
    可知，原告確實曾於80年間先後借款被告二次，並已交付金
    錢之事實，為真實可採信。。
４、綜上所述，原告已就兩造間成立消費借貸契約及金錢之交付
    ，為相當之舉證，應認原告所主張被告分別於80年4 月27日
    向原告借款30萬元、月息百分之二十（原告同意僅以年息百
    分之二十計算）、清償日為84年6 月27日，另被告於80年10
    月28日向原告借款15萬元、清償日為80年11月30日，上開債
    務迄今均為清償之事實，為真實可採信。而被告所辯，顯與
    事實不符，尚無可採信。
５、按利息、紅利、租金、贍養費、退職金及其他一年或不及一
    年之定期給付債權，其各期給付請求權，因五年間不行使而
    消滅，民法第126 條定有明文。查原告於94年12月29日向本
    院提起本件訴訟，被告於訴訟中已抗辯原告請求逾五年以上
    之利息已罹於時效，據此，應認原告請求之利息，自89年12
    月30日起算至清償日止，此一時期內利息之請求，尚未逾五
    年之請求權時效，應為有理由。從而，原告請求被告給付30
    萬元，及自89年12月30日起算至清償日止，按週年利率百分
    之二十計算之利息，以及被告給付15萬元，及自89年12月30
    日起算至清償日止，按週年利率百分之五計算之利息，此一
    部份之請求，為有理由，應予准許，逾此部分，則無理由，
    應予駁回。
(三)、關於被告是否有違反與原告之間就保險契約所為之約定？
１、原告主張兩造於80年1 月1 日，曾約定被告向國泰人壽保險
    公司投保之人壽保險，受益人為原告，被告不得隨意更改，
    被告如有違約，則依法律途徑解決，此有原告提出之同意書
    1 紙為憑，被告對此亦不否認。原告主張被告嗣後無故終止
    系爭保險契約，已屬違反上開同意書之約定，應負債務不履
    行之責任；被告則否認有違約，辯稱：伊並無更改保險契約
    之受益人，僅是因經濟考量不再投保，故終止保險契約云云
    。
２、按解釋意思表示，應探求當事人之真意，不得拘泥於所用之
    辭句，民法第98條定有明文。從而，當事人間契約內容如何
    解釋，應實質探求當事人立約時之真意，而不得僅限於當事
    人契約所用之文字加以解讀。經查，被告於74年5 月3 日向
    國泰人壽保險公司投保萬壽養老保險，該人壽保險為儲蓄險
    性質，保險期間為20年，保額為15萬元，期滿或身故由保險
    人給付受益人15萬元，此有國泰人壽保險公司96年3 月3 日
    回覆本院函1 紙在卷可稽。繼查，兩造所簽訂之同意書，其
    上雖記載略以：受益人約定為原告，被告不得隨意更改，否
    則為違約等語，惟核當事人真意，應係約定被告應按期給付
    保險費，嗣保險契約期滿時，該保險金之給付應由原告受領
    ，被告不得無故解約或將保險金領走之意。惟被告竟於83年
    4 月18日無故解除系爭保險契約，致原告無法領得系爭保險
    金15萬元，應認被告已違反兩造間契約之約定，而應對原告
    負債務不履行之責任，原告主張為可採信，被告抗辯，則不
    可採。從而，原告請求被告賠償因債務不履行所生之損害即
    15萬元及自起訴狀繕本送達之翌日即95年1 月12日起算至清
    償日止，按週年利率百分之五計算之利息，為有理由，應予
    准許。
四、從而，原告依據借貸契約之法律關係，請求被告返還借款即
    分別為30萬元及自89年12月30日起算至清償日止，按週年利
    率百分之二十計算之利息，以及15萬元，及自89年12月30日
    起算至清償日止，按週年利率百分之五計算之利息；又按契
    約債務不履行之法律關係，請求被告賠償15萬元及自95年1
    月12日起算至清償日止，按週年利率百分之五計算之利息，
    此一部份之請求，為有理由，應予准許，逾此部分，則無理
    由，應予駁回。兩造陳明願供擔保，聲請宣告假執行或免為
    假執行，經核原告勝訴部分，合於法律規定，爰分別酌定相
    當之擔保金額宣告之；原告其餘假執行之聲請，因訴之駁回
    而失所依據，不予准許。
五、結論；本件原告之訴為一部有理由，一部無理由，爰依民事
    訴訟法第385 條第1 項前段、第79條、第390 第2 項、第
    392 條第2項，判決如主文。
中　　華　　民　　國　　96　　年　　4 　　月　　30　　日
                  民事第三庭    法　官　邱育佩
以上正本係照原本作成。
如對本判決上訴，須於判決送達後20日內向本院提出上訴狀。
中　　華　　民　　國　　96　　年　　4 　　月　　30　　日
                            書記官　王苑琦
